ACORDAO-COMPLETO-2454018

ACÓRDÃO 2265/2022 ATA 14/2022 - SEGUNDA CÂMARA

VISTOS, relatados e discutidos estes autos de Tomada de Contas Especial (TCE) instaurada pelo Fundo Nacional de Saúde (FNS/MS) , em desfavor das Sras. Renilde Silva Bulhões Barros, ex-prefeita (gestão 2009-2012) , e Maria Izabel Barros da Costa, ex-secretária municipal de saúde de Santana do Ipanema/AL (gestão de 18/10/2007 a 13/5/2011) , em razão da não comprovação da prestação de serviços hospitalares ambulatoriais pelo Instituto Pernambucano de Assistência e Saúde (IPAS) , pagos com recursos repassados pelo Fundo Nacional de Saúde (FNS) ao município, na modalidade fundo a fundo, para ações de média e alta complexidade ambulatorial e hospitalar (MAC) , no exercício de 2010;
ACORDAM os Ministros do Tribunal de Contas da União, reunidos em Sessão de 2ª Câmara, diante das razões expostas pelo Relator, com fundamento nos arts. 1º, inciso I; 16, inciso III, alíneas "b" e "c"; 19; 23, inciso III; 28, inciso II; e 57 da Lei 8.443/92, c/c os arts. 209, 210 e 214, inciso III, alínea "a"; e 267 do Regimento Interno do Tribunal, em:
9.1. julgar irregulares as contas de Renilde Silva Bulhões Barros, de Maria Izabel Barros da Costa e do Instituto Pernambucano de Assistência e Saúde, condenando-os, solidariamente, ao pagamento das importâncias abaixo especificadas, fixando-lhes o prazo de 15 (quinze) dias, a contar da notificação, para que comprovem, perante o Tribunal (art. 214, III, a, do Regimento Interno) , o recolhimento das referidas quantias aos cofres do Fundo Nacional de Saúde, atualizadas monetariamente e acrescidas dos juros de mora, calculados a contar das datas indicadas até o dia do efetivo recolhimento do débito, na forma prevista na legislação em vigor:
	Valor Original (R$) 
	Data da Ocorrência

	1.877.986,50
	15/9/2010

	1.877.986,50
	15/10/2010

9.2. aplicar, individualmente, aos responsáveis Renilde Silva Bulhões Barros, Maria Izabel Barros da Costa e Instituto Pernambucano de Assistência e Saúde, a multa no valor de R$ 71.000,00 (setenta e um mil reais) , fixando-lhes o prazo de 15 (quinze) dias, a contar da notificação, para que comprovem, perante o Tribunal, o recolhimento das respectivas dívidas ao Tesouro Nacional, atualizadas monetariamente a contar da data deste Acórdão até o dia o efetivo recolhimento, caso não seja paga no prazo ora fixado, na forma da legislação em vigor;
9.3. autorizar, desde logo, nos termos dos arts. 26 e 28, inciso II, da Lei 8.443/1992:
9.3.1. o pagamento das dívidas em até 36 (trinta e seis) parcelas mensais e consecutivas, se solicitado pelos responsáveis, fixando-se o vencimento da primeira em 15 (quinze) dias, a contar do recebimento da notificação, e o das demais a cada 30 (trinta) dias, devendo incidir sobre cada uma delas os encargos legais devidos, na forma prevista na legislação em vigor, sem prejuízo ao vencimento antecipado do saldo devedor em caso de não comprovação do recolhimento de qualquer parcela, conforme prevê o art. 217, § 2º, do Regimento Interno deste Tribunal;
9.3.2. a cobrança judicial das dívidas, caso não atendida a notificação;
9.4. dar ciência desta deliberação aos responsáveis e ao Procurador-Chefe da Procuradoria da República no Estado de Alagoas, para as providências que entender cabíveis.

Tomada de Contas Especial (TCE) instaurada pelo Fundo Nacional de Saúde (FNS), em desfavor das Sras. Renilde Silva Bulhões Barros (CPF 470.168.504-63), ex-prefeita (gestão 2009-2012), e Maria Izabel Barros da Costa (CPF 802.879.054-20), ex-secretária municipal de saúde de Santana do Ipanema/AL (gestão de 18/10/2007 a 13/5/2011), em razão da não comprovação da prestação de serviços hospitalares ambulatoriais pelo Instituto Pernambucano de Assistência e Saúde (IPAS), pagos com recursos repassados pelo Fundo Nacional de Saúde (FNS) ao município, na modalidade fundo a fundo, para ações de média e alta complexidade ambulatorial e hospitalar (MAC), no exercício de 2010, no valor original de R$ 3.755.973,00.

Segunda Câmara

Município de Santana do Ipanema - AL.

3. Interessados/Responsáveis:
3.1. Interessado: Fundo Nacional de Saúde - MS (00.530.493/0001-71).
3.2. Responsáveis: Instituto Pernambucano de Assistência e Saúde (10.075.232/0003-24); Maria Izabel Barros da Costa (XXX.879.054-XX); Renilde Silva Bulhões Barros (XXX.168.504-XX).

13.1. Ministros presentes: Antonio Anastasia (na Presidência) e Aroldo Cedraz (Relator).
13.2. Ministro-Substituto convocado: Marcos Bemquerer Costa.
13.3. Ministro-Substituto presente: André Luís de Carvalho.

ACORDAO-COMPLETO-2545776

Acórdão 5464/2022 - Segunda Câmara

AROLDO CEDRAZ

Adoto como Relatório a instrução técnica de peça 158, que contou com a anuência do corpo diretivo da SecexTCE (peças 159 e 160) , bem como do Ministério Público junto ao Tribunal (peça 162) :
"INTRODUÇÃO
1.	Trata-se de Tomada de Contas Especial (TCE) instaurada pelo Fundo Nacional de Saúde (FNS) , em desfavor das Sras. Renilde Silva Bulhões Barros (CPF XXX.168.504-XX) , ex-prefeita (gestão 2009-2012) , e Maria Izabel Barros da Costa (CPF XXX.879.054-XX) , ex-secretária municipal de saúde de Santana do Ipanema/AL (gestão de 18/10/2007 a 13/5/2011) , em razão da não comprovação da prestação de serviços hospitalares ambulatoriais pelo Instituto Pernambucano de Assistência e Saúde (IPAS) , pagos com recursos repassados pelo Fundo Nacional de Saúde (FNS) ao município, na modalidade fundo a fundo, para ações de média e alta complexidade ambulatorial e hospitalar (MAC) , no exercício de 2010, no valor original de R$ 3.755.973,00.
HISTÓRICO 
2.	O Departamento Nacional de Auditoria do Sistema Único de Saúde (Denasus) realizou auditoria no município de Santana do Ipanema/AL, no período de 13/9/2010 a 12/11/2010, referente ao exercício de 2010, visando apurar irregularidades nas ações de média e alta complexidade. Consoante o Relatório da Auditoria 10.499 (RA 10.499/Denasus) , peça 2, p. 3-59, a equipe do Denasus apurou débito em virtude da não comprovação da prestação de serviços hospitalares ambulatoriais pelo Instituto Pernambucano de Assistência e Saúde (IPAS) , no valor original de R$ 3.755.973,00. 
3.	No Relatório do Tomador de Contas 25/2017 (peça 1, p. 29-35) , onde os fatos estão circunstanciados, restou caracterizada a responsabilidade das Sras. Renilde Silva Bulhões Barros (CPF XXX.168.504-XX) , ex-prefeita (gestão 2009-2012) , e Maria Izabel Barros da Costa (CPF XXX.879.054-XX) , ex-secretária municipal de saúde (gestão de 18/10/2007 a 13/5/2011) , cujo registro na conta diversos responsáveis do Siafi ocorreu, por meio da nota de sistema 2017NS012818 (peça 1, p. 39-40) . 
4.	A Controladoria-Geral da União realizou a auditoria da TCE (peça 1, 53-55) . Atribuiu o débito às mesmas responsáveis e concluiu pela irregularidade das presentes contas, conforme Certificado de Auditoria e Parecer do Dirigente do Órgão de Controle Interno 211/2017 (peça 1, p. 56 e 57, respectivamente) .
5.	Em Pronunciamento Ministerial (peça 1, p. 58) , o Ministro de Estado da Saúde, na forma do art. 52 da Lei 8.443/1992, declarou que tomou conhecimento das conclusões do Controle Interno acerca das presentes contas.
6.	A TCE, originalmente autuada sob a responsabilidade de agir da Secex-AL, foi redistribuída para a Secex-AM por meio da Portaria-Segecex 22/2016, no âmbito do "Projeto TCE Estados". Posteriormente foi transferida à SecexTCE em face da reestruturação ocorrida nas Secretarias do TCU nas unidades federativas estaduais.
7. 	No âmbito do TCU, a então Secex-AM promoveu a instrução inicial deste processo (peça 4) e concluiu pela ocorrência de débito ao erário em face de pagamento irregular ao IPAS com recursos repassados pelo FNS ao município de Santana do Ipanema/AL, na modalidade fundo a fundo, para ações de média e alta complexidade, no exercício de 2010, no valor original de R$ 3.755.973,00, tendo em vista a não comprovação da prestação de serviços de assistência hospitalar, ambulatorial e de urgência no Hospital Regional Dr. Clodolfo Rodrigues de Mello, nos meses de setembro e outubro de 2010, atribuindo responsabilização solidária às ex-gestoras Renilde Silva Bulhões Barros e Maria Izabel Barros da Costa  e ao IPAS.
8.	Assim, na instrução precedente (peça 4) , foi proposta a citação solidária dos responsáveis acima em face do pagamento irregular ao Instituto Pernambucano de Assistência e Saúde com recursos repassados pelo Fundo Nacional de Saúde ao município de Santana do Ipanema/AL, na modalidade fundo a fundo, para ações de média e alta complexidade, no exercício de 2010, no valor original de R$ 3.755.973,00, tendo em vista a não comprovação da prestação de serviços de assistência hospitalar, ambulatorial e de urgência no Hospital Regional Dr. Clodolfo Rodrigues de Mello, nos meses de setembro e outubro de 2010.
9.	A proposta de encaminhamento foi anuída pela Secex-AM (peças 5 e 6) .
10.	Com amparo na delegação de competência conferida pelo Relator, Ministro Aroldo Cedraz, a Secex-AM promoveu a citação da Sra. Renilde Silva Bulhões Barros, por intermédio do Ofício 1.019/2018-TCU/SECEX-AM, de 30/5/2018 (peça 10) , da Sra. Maria Izabel Barros da Costa,  pelo Ofício 1.020/2018-TCU/SECEX-AM, de 30/5/2018 (peça 9) , e do IPAS, pelo Ofício 1.310/2018-TCU/SECEX-AM, de 17/7/2018 (peça 20) . 
11.	Por meio de advogados constituídos nos autos, as Sras. Renilde Silva Bulhões Barros e Maria Izabel Barros da Costa apresentaram alegações de defesa, em conjunto, em 3/8/2018 (peça 21) . O IPAS, também mediante advogados constituídos nos autos, apresentou alegações de defesa em 30/8/2018 (peça 30) .
ANÁLISE DOS PRESSUPOSTOS DE PROCEDIBILIDADE DA IN/TCU 71/2012
Verificação de Eventual Prejuízo ao Contraditório e Ampla Defesa
12. 	Verifica-se que não há prejuízo ao contraditório e ampla defesa, uma vez que não houve o transcurso de mais de dez anos desde o fato gerador sem que tenha havido a notificação dos responsáveis pela autoridade administrativa federal competente (art. 6º, inciso II, c/c art. 19 da IN/TCU 71/2012, modificada pela IN/TCU 76/2016) , pois os recursos transferidos e as despesas impugnadas referem-se ao exercício de 2010 e as ex-gestoras responsáveis foram notificados sobre as irregularidades pela autoridade administrativa competente entre 8 e 15/9/2016, conforme descrito no Relatório Completo do Tomador de Contas Especial 0025/2017 (peça 1, p. 29-35) . Quanto ao IPAS, foi citado pelo TCU em 1º/8/2018, conforme demonstra o retorno do Aviso de Recebimento (peça 22) .
Valor de Constituição da TCE
13. 	Verifica-se, também, que o valor atualizado do débito apurado (sem juros) em 1/1/2017 é maior que R$ 3.755.973,00, portanto, superior ao limite mínimo de R$ 100.000,00, na forma estabelecida conforme os arts. 6º, inciso I, e 19 da IN/TCU 71/2012, modificada pela IN/TCU 76/2016.
VERIFICAÇÃO DA EXISTÊNCIA DE OUTROS DÉBITOS
14. 	Em atenção ao comando contido no item 9.4 do Acórdão 1772/2017-TCU-Plenário, de relatoria do Exmo. Ministro-Substituto Augusto Sherman Cavalcanti, e em atendimento ao disposto no art. 6º, § 1º, da Instrução Normativa TCU 71/2012, informa-se não ter sido constatada a existência de outros débitos imputáveis aos responsáveis arrolados nestes autos.
EXAME TÉCNICO
Esgotamento da via administrativa do Ministério da Saúde para ressarcimento do dano
15. 	Preliminarmente, oportuno consignar que, nos termos do art. 23, § 1º, do Decreto 7.827/2012, que regulamenta a Lei Complementar 141/2012, e item 9.3.5.2 do Acórdão 1072/2017-TCU-Plenário (Relator Min. Bruno Dantas) , foram esgotadas, na via administrativa de controle interno do Ministério da Saúde, as medidas para ressarcimento do dano, conforme notificações aos responsáveis (peça 1, p. 31) .
Caracterização das irregularidades geradoras do dano ao erário
16. 	Extrai-se da situação sintetizada na seção "histórico" desta instrução que o tomador de contas identificou como ilícito gerador do dano a seguinte irregularidade:
Ocorrência: pagamento irregular ao Instituto Pernambucano de Assistência e Saúde com recursos repassados pelo FNS ao município de Santana do Ipanema/AL, na modalidade fundo a fundo, para ações de média e alta complexidade, no exercício de 2010, no valor original de R$ 3.755.973,00, tendo em vista a não comprovação da prestação de serviços de assistência hospitalar, ambulatorial e de urgência no Hospital Regional Dr. Clodolfo Rodrigues de Mello, nos meses de setembro e outubro de 2010.
Situação encontrada: consoante informações trazidas na Constatação 118538 do RA 10.499/Denasus (peça 2, p. 46-48) , o município de Santana do Ipanema/AL firmou contrato de gestão com o IPAS, CNPJ 10.075.232/0003-24, em 12/8/2010, com vistas à prestação de serviços de assistência hospitalar, ambulatorial e de urgência no Hospital Regional Dr. Clodolfo Rodrigues de Mello.
17.		A equipe de auditoria do Denasus relatou que houve pagamento ao IPAS de duas parcelas de R$ 1.877.986,50, sendo a primeira paga no dia 15/9/2010 e a segunda em 15/10/2010. Ocorre que, na visita in loco dos auditores em novembro de 2010, eles constataram que o referido hospital estava fechado, sem funcionamento, desde a sua inauguração, ocorrida em 16/11/2004, de modo que não houve nenhum dos tipos de atendimento previsto no contrato de gestão que justificasse o pagamento efetuado. 
18.	Os auditores acrescentaram que não havia nenhum registro de Laudos/AIH, conforme exigia a Portaria GM/MS 396/2000, no sistema de informação hospitalar do SUS (SIH/SUS) e no sistema de informação ambulatorial do SUS (SIA/SUS) . Ressaltaram ainda que o financiamento do IPAS não constava em plano municipal de saúde, descumprindo o art. 36, § 2º, da Lei 8.080/1990.
19.	Relativamente a essa constatação, a então prefeita, Renilde Silva Bulhões Barros (CPF XXX.168.504-XX) apresentou a seguinte justificativa (peça 2, p. 110) :
Em relação a presente constatação, tem-se que a explicação para a utilização dos recursos do convênio sem a efetiva prestação dos serviços de atendimento aos usuários se dá através do processo administrativo n° 20000/16810/2010 (fls 545/568 do processo administrativo) , onde o Secretário Municipal permite que os valores sejam desembolsados para adequação de estrutura física e aquisições de equipamentos. Desta forma, havia prestação de serviços (embora não houvesse atendimentos) , todavia nas modalidades autorizadas pelo Secretário Estadual de Saúde.
20.	A equipe do Denasus não acatou a justificativa, tendo em vista que não houve a prestação de serviços assistenciais pelo favorecido, além de ter ocorrido pagamento antecipado para adequação da estrutura física e aquisições de equipamentos. Também ressaltou que os recursos envolvidos, oriundos do Bloco de Financiamento MAC, são destinados a pagamentos de ações e serviços de assistência hospitalar, conforme a Portaria GM/MS 204/2007. Assim, não poderiam ser utilizados para adequação de estrutura física ou aquisições de equipamentos, por se tratar de despesas de capital.
Objeto: recursos repassados pelo FNS ao município de Santana do Ipanema/AL, na modalidade fundo a fundo, para ações de média e alta complexidade, no exercício de 2010.
Efeitos: prejuízo pela inexecução de serviços de assistência hospitalar, ambulatorial e de urgência pactuado com o IPAS. 
Critérios: arts. 62 e 63 da Lei 4.320/1964; Portaria GM/MS 204/2007; art. 70, parágrafo único, da Constituição Federal; art. 93 do Decreto-Lei 200/1967. 
Evidências: Relatório de Auditoria do Denasus, constatação 118538 (peça 2, p. 46-48) ; Relatório do Tomador de Contas 25/2017 (peça 1, p. 29-35) e Relatório de Auditoria da CGU211/2017 (peça 1, 53-55) .
Conclusão: os artigos 62 e 63 da Lei 4.320/1964 determinam que o pagamento da despesa só poderá ser efetuado quando ordenado após a sua regular liquidação. Dessa forma, antes de se efetuar qualquer pagamento, é necessária a exigência de todos os documentos pertinentes à comprovação do serviço prestado, de modo a evitar pagamentos sem sua regular liquidação.
21.	De acordo com a instrução precedente (peça 4) , nesse caso concreto, a liquidação consistia em verificar, por meio de documentação comprobatória, se os serviços haviam sido prestados e se correspondiam ao que fora ajustado no contrato de gestão, quais sejam: serviços de assistência hospitalar, ambulatorial e de urgência no Hospital Regional Dr. Clodolfo Rodrigues de Mello. Cabia ainda verificar se os recursos haviam sido gastos de acordo com o estabelecido na Portaria GM/MS 204/2007.
22.	Assim, a ocorrência de pagamentos sem a devida comprovação da execução dos serviços configurava irregularidade grave, por afrontar os dispositivos legais sobre o tema. Nesse sentido, houve prejuízo ao Erário, cujos responsáveis deviam ser citados pelo valor pago irregularmente, nos termos dos arts. 10, § 1º, e 12, incisos I e II, da Lei 8.443/1992, c/c o art. 202, incisos I e II, do RI/TCU.
Responsáveis: Renilde Silva Bulhões Barros (CPF XXX.168.504-XX) , ex-prefeita (gestão 2009-2012) ; Maria Izabel Barros da Costa (CPF XXX.879.054-XX) , ex-secretária de Saúde, de 18/10/2007 a 13/5/2011; e Instituto Pernambucano de Assistência e Saúde (IPAS) , CNPJ 10.075.232/0003-24.
23.	O tomador de contas atribuiu responsabilidade pela ocorrência à então prefeita, Renilde Silva Bulhões Barros e à ex-secretária de Saúde, Maria Izabel Barros da Costa. Contudo, o IPAS também devia ser considerado responsável solidário, uma vez que recebeu o recurso financeiro e não consta dos autos a comprovação da execução dos serviços para os quais foi firmado o retromencionado Contrato de Gestão.
24.	Os elementos de responsabilidade de Renilde Silva Bulhões Barros e de Maria Izabel Barros da Costa são os seguintes:
Conduta: Autorizar o pagamento ao IPAS de duas parcelas de R$ 1.877.986,50, pagas em 15/9/2010 e 15/10/2010, sem a contraprestação de serviços de assistência hospitalar, ambulatorial e de urgência no Hospital Regional Dr. Clodolfo Rodrigues de Mello. 
Nexo de causalidade: a autorização de pagamento sem a correspondente prestação dos serviços resultou em pagamento irregular ao IPAS, configurando dano ao erário.
Culpabilidade: é razoável afirmar que era possível às responsáveis ter consciência da ilicitude em que incorreram. Existe ainda a obrigação de reparar o dano. Não constam dos autos agravantes e atenuantes da conduta delas, bem como inexistem excludentes.
25.	Os elementos de responsabilidade da pessoa jurídica Instituto Pernambucano de Assistência e Saúde são os seguintes: 
Conduta: receber do município de Santana do Ipanema/AL recursos repassados pelo FNS, para ações de média e alta complexidade, o valor de R$ 3.755.973,00, em duas parcelas de R$ 1.877.986,50, pagas em 15/9/2010 e em 15/10/2010, sem a contraprestação de serviços de assistência hospitalar, ambulatorial e de urgência no Hospital Regional Dr. Clodolfo Rodrigues de Mello, para o qual firmou contrato de gestão. 
Nexo de causalidade: ao receber pagamento sem a correspondente prestação dos serviços firmados no contrato de gestão com o Município de Santana do Ipanema/AL, o IPAS concorreu para o cometimento do dano ao erário.
26.	Ressalte-se que a irregularidade se refere à falta de documentação comprobatória das despesas, conforme descrito na Constatação 118538 do RA 10.499/Denasus (peça 2, p. 46) .
27.	Na seara do Direito Financeiro, é cediço que cabe ao responsável demonstrar, por meio da documentação exigida na legislação de regência, a boa e regular aplicação dos recursos públicos federais geridos, em obediência ao disposto nos arts. 70, parágrafo único, da Constituição Federal, 93 do Decreto-Lei 200/1967 e 66 e 145 do Decreto 93.872/1986. 
28.	A regularidade do pagamento com recursos públicos somente é assegurada com a observância dos procedimentos prévios de liquidação e empenho da despesa fixados nos arts. 60 a 64 da Lei 4.320/1964 e demais normas regentes.
29.	Ante esse arcabouço normativo, as gestoras aqui responsabilizadas deveriam comprovar que os pagamentos foram precedidos do devido atesto, liquidação e empenho, em respeito à legislação pátria, com respaldo em documentos hábeis a comprovar a despesa (notas fiscais, planilhas, fichas de controle de estoque etc.) .
Individualização das Condutas
30.	A princípio, cabe ressaltar que a responsabilização dos agentes públicos integrantes da relação processual desta TCE é compatível com o entendimento firmado pelo TCU no item 9.3.3 do Acórdão 1072/2017-TCU-Plenário, de relatoria do Ministro Bruno Dantas, segundo o qual o dano ao erário deve ser restituído ao FNS pelos gestores: 
9.3.3. tratando-se de débito decorrente de danos ao erário propriamente dito, cabe ao gestor responsável pela irregularidade a obrigação de devolver os recursos, visto que, nessas situações, não há evidências de que eles tenham sido aplicados em prol de alguma finalidade pública, devendo a recomposição ser feita ao Fundo Nacional de Saúde, em respeito ao disposto no art. 2º, inciso VII, do Decreto 3.964/2001 combinado com o art. 33, § 4º, da Lei 8.080/1990.
31.	Considerando os ilícitos acima identificados, a imputação de responsabilidade atende aos pressupostos estabelecidos na jurisprudência desta Corte de Contas. Com efeito, há elementos para individualizar as condutas, o nexo de causalidade entre estas e as irregularidades geradoras do dano e está caracterizada a atuação, no mínimo culposa, dos responsáveis, conforme resumido na matriz de responsabilização anexa a esta instrução e a seguir demonstrado.
32.	Conforme apontado pelo Tomador de Contas, a responsabilidade pela ausência de comprovação da regularidade de aplicação dos recursos nas unidades de saúde deve incidir sobre o secretário municipal de saúde. Cumpre observar que, conforme disposto no art. 9º, caput e inciso III, da Lei 8.080/1990, é competência do secretário municipal de saúde a gestão do SUS na esfera municipal.
33.	No presente caso, a equipe de auditoria registrou (Constatação 118538) que o gerenciamento do Fundo Municipal de Saúde de Santana do Ipanema/AL, no período de gestão analisado, foi executado pela secretária municipal de saúde em conjunto com a prefeita municipal, conforme evidenciado nos documentos relativos à execução de despesas referentes ao exercício de 2010
34.	Em primeira análise, portanto, encontram-se elementos probatórios nos autos que autorizam a responsabilização da Sra. Maria Izabel Barros da Costa pelos débitos relativos aos recursos transferidos pelo FNS ao FMS de Santana do Ipanema/AL no exercício de 2010.
35.	A prefeita municipal, todavia, pode vir a responder por irregularidades na aplicação de recursos do SUS caso delas participe ativamente. Nessa linha de compreensão, conquanto as normas em referência confiram embasamento à responsabilização do secretário municipal de saúde por irregularidades na aplicação de recursos do SUS transferidos ao município, não afastam a responsabilidade dos prefeitos.
36.	Encontram-se na jurisprudência desta Corte diversos julgados nessa direção, podendo ser citados os Acórdão 6347/2013-TCU-Primeira Câmara, Rel. Min. José Múcio Monteiro; 704/2013-TCU-2ª Câmara, Rel. Min. André de Carvalho e 284/2014-TCU-1ª Câmara, Rel. Min. José Múcio Monteiro. Ressalte-se que, conforme entendimento adotado no Acórdão 6230/2014-TCU-Segunda Câmara, Rel. Min. Marcos Bemquerer, impõe-se a responsabilização do titular da prefeitura em solidariedade com os ex-secretários de saúde quando tenha concorrido indiretamente para as irregularidades, desde que configurada atuação culposa in vigilando ou in eligendo.
37.	No caso sob enfoque, a equipe de auditoria registrou que o gerenciamento do FMS de SI/AL, no período de gestão analisado, não foi executado exclusivamente pela secretária municipal de saúde, mas em conjunto com a prefeita municipal.
38.	Considerando que a existência de evidências de conduta comissiva da então secretária de saúde e da ex-prefeita nas práticas ilícitas apuradas, mostram-se configurados os pressupostos para lhes seja imputada responsabilidade pelos ilícitos geradores do dano ao erário.
39.	Há fortes indícios de culpabilidade das referidos agentes, uma vez que, por ocasião da auditoria do Denasus, deveriam ter dado cumprimento ao dever de prestar contas, demonstrando execução físico-financeira dos recursos em conformidade com as normas aplicáveis e que fossem atingidos os objetivos fixados nas normas regentes do programa e no planejamento das ações do SUS no município. 
40.	Há ainda a participação do IPAS na irregularidade, nos termos do § 2º do art. 16 da Lei 8.443/1922, haja vista que esse Instituto foi a pessoa jurídica de direito privado beneficiária final dos recursos, sendo assim, contratante ou parte interessada que concorreu para o cometimento do dano.
41.	Desse modo, encontravam-se elementos probatórios nos autos que autorizavam a responsabilização solidária das Sras. Renilde Silva Bulhões Barros (CPF XXX.168.504-XX) e Maria Izabel Barros da Costa (CPF XXX.879.054-XX) , bem assim do Instituto Pernambucano de Assistência e Saúde pelos débitos relativos aos recursos transferidos pelo FNS ao FMS de SI/AL no exercício de 2010 para ações de saúde ligadas a procedimentos de média e alta complexidade ambulatorial. 
Verificação do Prazo de Prescrição da Pretensão Punitiva
42.	Observa-se não ter ocorrido a prescrição da pretensão punitiva por parte do TCU que, nos termos do entendimento firmado no Acórdão 1441/2016-TCU-Plenário (Rel. Min. Benjamin Zymler) , subordina-se ao prazo geral de prescrição indicado no art. 205 do Código Civil, qual seja, dez anos contados a partir da data de ocorrência da irregularidade sancionada, nos termos do art. 189 do Código Civil. As irregularidades discutidas nesta TCE ocorreram no exercício de 2010 e a citação dos responsáveis foram realizadas em 2018, portanto há menos de 10 anos.
Alegações de Defesa
Renilde Silva Bulhões Barros e Maria Izabel Barros da Costa
43.	Por intermédio de advogado constituído nos autos, as Sras. Renilde Silva Bulhões Barros e Maria Izabel Barros da Costa apresentaram alegações de defesa em 3/8/2018 (peça 21) . Os principais argumentos foram os seguintes:
	a) dificuldades encontradas para construção e funcionamento do Hospital Regional Dr. Clodolfo Rodrigues de Mello (peça 21, p. 2-6) ;
	b) inexistência de pagamento antecipado - a premissa apontada pelo Denasus e recepcionada pelo setor técnico do TCU é por demais equivocada, porquanto não se pode atribuir nenhum pagamento antecipado estabelecido por um contrato de gestão, uma vez que a natureza do próprio instrumento impossibilita tal conduta. Os critérios abordados no relatório, quanto à inobservância dos arts. 62 e 63 da Lei 4.320/1964, não se aplicam ao presente caso, por se tratar de contrato de gestão cuja dinâmica de transferência de recursos difere totalmente de um contrato de prestação de serviços (peça 21, p. 7) ;
	c) autorização do convenente na utilização dos recursos - a utilização dos recursos do convênio sem a efetiva prestação dos serviços de atendimento aos usuários se deu com a autorização do Convenente (Estado de Alagoas) , através do processo administrativo n. 20000/16810/2010 (...) , que permitiu que os valores fossem desembolsados para adequação de estrutura física e aquisições de equipamentos (peça 21, p. 8) . Desta forma, houve prestação de serviços, embora não na forma de atendimento à saúde, mas nas modalidades autorizadas pelo secretário estadual de saúde (peça 21, p. 9) .
	d) possibilidade de pagamento antecipado - o TCU relativizou o pagamento antecipado, conforme se percebe do TC Processo 001.241/2006-8, Acórdão 2803/2008-TCU-Plenário (peça 21, p. 10) ;
	e) não houve prejuízo ao erário - o pagamento antecipado é vedado para evitar eventuais ilícitos, notadamente a não prestação do serviço que, no caso em tela, não se aplica em razão da natureza do contrato de gestão. E ainda que se entenda de forma diversa, não refletiu em prejuízo, uma vez que o hospital se encontra em pleno funcionamento (peça 21, p. 10) ;
	f) ausência de desvio de finalidade - de se ressaltar que, dentre todas as questões exaustivamente conhecidas no relatório, nada emerge que indique desvio de finalidade na ação das gestoras. (...) muito se vê discutido em relação à forma, mas nada, de fato, contra a estrita aplicação de todos os recursos repassados, que ostentam elevado interesse social no segmento de saúde, qual seja, a abertura e funcionamento do Hospital Dr. Clodolfo Rodrigues Mello (peça 21, p. 11) ;
	g) boa-fé e ausência de dolo na conduta das responsáveis - tem-se que considerar que a auditoria realizada não apontou quaisquer provas, ou mesmo indícios, de má intenção dos agentes públicos, de prática ímproba, de corrupção, de enriquecimento ilícito dos responsáveis (peça 21, p. 14) . Ao contrário do que indica o relatório, não houve defeito de diligência, mormente quando os agentes públicos envolvidos adotaram todas as medidas que lhes eram possíveis à época com vistas à melhor contratação e execução desse empreendimento de incomensurável apelo social (peça 21, p. 15) ;
	h) injusta apenação por agir - as responsáveis, em uma eventual e improvável condenação por parte desse e. Tribunal, seriam apenadas por agir tendo em vista o interesse público. E mais, agido de acordo com os pareceres técnicos e jurídicos insertos em toda a instrução processual do processo administrativo da Secretaria Estadual (peça 21, p. 16) .
Análises
44.	Conforme constou expressamente nos ofícios de citação (peças 9 e 10) , as responsáveis foram citadas em face de pagamento irregular ao IPAS, com recursos repassados pelo FNS ao Município de Santana do Ipanema/AL para custear ações do Bloco de Média e Alta Complexidade Ambulatorial, no exercício de 2010, no valor original de R$ 3.755.973,00, tendo em vista a não comprovação da prestação de serviços de assistência hospitalar, ambulatorial e de urgência no Hospital Regional Dr. Clodolfo Rodrigues de Mello, nos meses de setembro e outubro de 2010.
45.	Ou seja, nos meses de setembro e outubro de 2010, o Município de SI/AL transferiu R$ 3.755.973,00 ao IPAS sem observar os procedimentos disciplinados na Lei 4.320/1964 acerca do pagamento de despesas. A regularidade do pagamento de quaisquer despesas com recursos públicos somente é assegurada com a observância dos procedimentos prévios de empenho, aceite/ateste e liquidação da despesa. 
46.	Independentemente de o município executar as ações de saúde de forma direta, ou mediante contrato de gestão, os recursos provenientes do FNS devem obedecer às regras disciplinadas na legislação de referência, quais sejam na Lei 8.090/1990 e nas Portarias do Ministério da Saúde.
47.	No caso em questão, os recursos envolvidos eram oriundos do Bloco de Financiamento de Média e Alta Complexidade Ambulatorial, destinados a pagamentos de ações e serviços de assistência hospitalar, conforme a previsto na Portaria GM/MS 204/2007. A regularidade das despesas depende da comprovação de fornecimento de produtos ou de prestação de serviços. Contrário senso, a não apresentação da documentação comprobatória impede o estabelecimento do nexo causal entre as despesas efetuadas e os recursos federais recebidos no âmbito do SUS, não permitindo, assim, aferir a regularidade na utilização dos recursos, resultando em presunção de dano ao erário.
48.	Embora haja a afirmação da então prefeita de que os recursos foram aplicados em finalidade distinta daquela prevista no contrato de gestão, qual seja, na adequação de estrutura física e aquisições de equipamentos, não consta nos autos nenhum documento que comprove tal aplicação. 
49.	Assim, a transferência dos recursos repassados fundo a fundo pelo FNS ao Município de SI/AL, sem comprovação da prestação de serviços por ocasião da transferência, evidenciado nas constatações contidas no RA 10.499/Denasus, constituiu ato de gestão irregular. Portanto, as alegações de defesa devem ser rejeitadas pelo TCU. 
50.	Além dos aspectos apontados acima, as alegações de defesa devem ser rejeitadas pelos seguintes motivos: 
	a) o contrato de gestão, embora lícito, não pode ser usado como escusas para realização de despesas fora dos procedimentos de empenho, liquidação e pagamento, notadamente com recursos federais do SUS repassados para atendimento da política nacional de saúde previamente definida; 
	b) o contrato de gestão em questão devia ser firmado entre o Município e a organização social, com anuência da Câmara de Vereadores e financiado com recursos previstos no orçamento do município. Jamais com recursos repassados pela União com destinação específica;
	c) assim, incabível a alegação de que, por ser contrato de gestão, não caberia observância aos arts. 62 e 63 da Lei 4.320/1964, uma vez que a natureza do próprio instrumento impossibilitaria cumprir esses dispositivos; 
	d) improcedente a alegação de que houve autorização do convenente na utilização dos recursos com a autorização do estado de Alagoas, que permitiu que os valores fossem desembolsados para adequação de estrutura física e aquisições de equipamentos. Há equívoco da defesa das responsáveis em atribuir os recursos utilizados ao estado de Alagoas, uma fez que os recursos tratados desta TCE foram repassados pelo FNS, sendo, assim, recursos federais sobre os quais a Secretaria Estadual de Saúde de AL não teria qualquer ingerência; 
	e) embora não se apure, especificamente, pagamentos antecipados nestes autos, não é verdade que o TCU relativizou a possibilidade de pagamento antecipado. O mencionado Acórdão 2803/2008-TCU-Plenário, de relatoria do Min. Augusto Sherman, apenas determinou, para aquele caso específico, que o órgão atentasse para o correto recebimento dos bens e serviços, abstendo-se de prever ou efetuar pagamentos antecipados, somente o fazendo quando houvesse interesse público devidamente registrado; existisse garantias suficientes para assegurar o ressarcimento em caso de inadimplência; e houvesse previsão no ato convocatório, nos termos do art. 73 da Lei 8.666/1993; 
	f) os pagamentos antecipados para adequação da estrutura física e aquisições de equipamentos do hospital regional, além de irregulares pelo simples fato da antecipação, afrontou a Portaria GM/MS 204/2007, que não permite a utilização de recursos destinados a financiamento de ações de custeio em atividades de investimento, como a adequação da estrutura física e a aquisição de equipamentos para montagem do hospital. Além disso, os auditores do Denasus constataram, durante a realização da auditoria, que o financiamento do IPAS não constava em plano municipal de saúde, em descumprimento ao art. 36, § 2º, da Lei 8.080/1990;
	g) também improcedente a alegação de que não houve prejuízo ao erário. Qualquer pagamento irregular pressupõe potencial prejuízo ao erário. Nesse caso concreto, houve prejuízo na medida em que ações de saúde do Bloco de Média e Alta Complexidade Ambulatorial deixaram de ser realizadas;
	h) a alegação de que não houve de desvio de finalidade, que ocorre quando recursos destinados à área da saúde são aplicados em outras áreas que não a de saúde, não aproveita às responsáveis, haja vista que o ato de gestão irregular se caracterizou pela realização de despesas não comprovadas, nos termos dos arts. 62 e 63 da Lei 4.320/1964;
	i)  a alegação de boa-fé das responsáveis não se dá conforme o entendimento do Tribunal, que considera de boa-fé quem age conforme a lei e os regulamentos. A defesa se refere à boa-fé subjetiva, enquanto que ao TCU importa a boa-fé objetiva. O Tribunal não analisa a presença ou ausência de dolo na conduta de responsáveis, mas apenas a culpa, isto é, se os gestores agiram com imprudência, negligência ou imperícia. Neste caso concreto, houve culpa das gestoras por não observar os dispositivos que regulam a realização de despesas públicas;
	j)  é fato que a auditoria realizada pelos auditores do Denasus não apontou provas ou indícios de má intenção das gestoras municipais, de prática ímproba, de corrupção, ou de enriquecimento ilícito das responsáveis. Mas essas ausências não são suficientes para garantir a boa e regular aplicação dos recursos;
	k) não se trata aqui de condenar as responsáveis por agirem com vistas ao interesse público consubstanciado na aplicação de recursos destinados a ações específicas da saúde para propiciar o funcionamento do Hospital Regional Dr. Clodolfo, mas da realização de despesas não comprovadas. Veja-se que os auditores do Denasus constataram, em novembro de 2010, que o hospital estava fechado, sem funcionar desde a sua inauguração ocorrida em 16/11/2004, de modo que não houve nenhum dos tipos de atendimento previstos no contrato de gestão que justificasse a transferência dos recursos. Ademais, não havia nenhum registro de Laudo/AIH, conforme exigia a Portaria GM/MS 396/2000, no SIH/SUS e no SIA/SUS. 
51.	Portanto, o Tribunal deve rejeitar as alegações de defesa apresentadas pelas Sras. Renilde Silva Bulhões Barros e Maria Izabel Barros da Costa.
52.	Relativamente à boa-fé das responsáveis, apesar das alegações em contrário, não há evidências de boa-fé na conduta das gestoras municipais na aplicação dos recursos transferidos pelo Município de Santana do Ipanema/AL ao IPAS. Ausente a boa-fé das responsáveis, o TCU pode, desde logo, julgar irregulares as contas especiais, nos termos do art. 202, § 6º, do RI/TCU.
53.	Assim, com fundamento nos art. 16, inciso III, alíneas "b" e "c", da referida lei, c/c o art. 209, incisos II e III, do RI/TCU, as presentes contas especiais das Sras. Renilde Silva Bulhões Barros e Maria Izabel Barros da Costa devem ser julgadas irregulares desde logo, com a condenação solidária em débito e com a aplicação da multa prevista no art. 57 da Lei 8.443/1992, uma vez que não lograram demonstrar a boa e regular aplicação de recursos do SUS.
Instituto Pernambucano de Assistência e Saúde
54.	Por intermédio de advogado constituído nos autos, o IPAS apresentou alegações de defesa em 30/8/2018 (peça 30) , acompanhadas de cópias de documentos que compões as peças 30 a 155. Os principais argumentos foram os seguintes:
	a) ausência de remuneração - o IPAS, entidade beneficente de assistência social. devidamente qualificada como Organização Social, não recebe remuneração de qualquer espécie. Todos os recursos financeiros a ele transferidos foram mantidos e monitorados pelo Município de Santana do Ipanema/AL, em contas correntes bancárias específicas, vinculadas ao contrato, cabendo ao IPAS, simplesmente administrar os recursos, devolvendo ao próprio município qualquer saldo credor decorrente da operacionalização da gestão ou o recebimento das despesas que ultrapassaram os limites financeiros disponibilizados (peça 30, p. 10) ;
	b) utilização dos recursos na adequação do imóvel - o IPAS, autorizado pelo Município de Santana do Ipanema/AL, via Secretaria Municipal de Saúde, procedeu às adequações necessárias, realizando obras e serviços indispensáveis ao pleno funcionamento da unidade. Para execução das obras e serviços foram utilizados exatamente aqueles recursos financeiros disponibilizados, destinados à gestão da unidade de forma ampla e não restrita. Assim, agindo conforme o contrato e a legislação pertinente, administrou os recursos disponibilizados, situação que não se confunde com contrato de prestação de serviços de saúde (peça 30, p. 10-11) ; 
	c) contratação de profissionais - durante os dois primeiros meses de vigência do contrato, o I PAS realizou processo seletivo para a contratação de profissionais indispensáveis à implementação de uma unidade de saúde, entre eles médicos, enfermeiros, auxiliares de enfermagem, diretores técnicos, laboratórios, vigilância, limpeza, seguros, serviços de informática e tantos outros necessários aos serviços, mensurando cada serviço em quantidade e qualidade para a plena satisfação do objeto contratual e suas metas (peça 30, p. 11) ;
	d) aquisição de insumos médicos - com estes mesmos recursos financeiros disponibilizados via Contrato de Gestão, o IPAS passou a proceder com a aquisição dos insumos necessários à prestação dos serviços, dentre eles medicamentos, material de consumo diário,  seringas, gases, agulhas, material e equipamentos para o funcionamento do laboratório, máquinas e equipamentos para execução dos serviços e tantos outros produtos indispensáveis ao pleno funcionamento de uma unidade hospitalar regional, que passou a atender a 22 municípios do Estado de Alagoas (peça 30, p. 11-12) ;
	e) inaplicação dos arts 62 e 63 da Lei 4.320/1964 - pela própria natureza do contrato de gestão, não se lhe aplicam as disposições dos arts. 62 e 63 da Lei 4.320/1964 ante à peculiaridade do Contrato de Gestão, que apenas realiza a gestão dos recursos disponibilizados em favor da população atendida, e mediante as determinações e fiscalização do município contratante (peça 30, p. 12) .
Análises
55.	O contrato de gestão é regido pela Lei 9.637/1998. De acordo com o art. 12, às organizações sociais poderão ser destinados recursos orçamentários e bens públicos necessários ao cumprimento do contrato de gestão. São assegurados às organizações sociais os créditos previstos no orçamento e as respectivas liberações financeiras, de acordo com o cronograma de desembolso previsto no contrato de gestão (§ 1º do art. 12) .
56.	A respeito do contrato de gestão, ao tratar de processo de Solicitação do Congresso Nacional, os ministros do TCU, por intermédio do Acórdão 2057/2016-TCU-Plenário, de relatoria do Min. Bruno Dantas, acordaram informar à Comissão de Assuntos Sociais do Senado Federal que:
9.2.1. o Supremo Tribunal Federal, por meio da ADI 1.923, ratificou a constitucionalidade da contratação pelo Poder Público, por meio de contrato de gestão, de organizações sociais para a prestação de serviços públicos de saúde;
9.2.2. as fiscalizações realizadas por este Tribunal sobre o assunto nunca questionaram a constitucionalidade de tais contratações e partem do pressuposto de que elas se apresentam validamente instituídas pela Lei 9.637/1998 e são uma realidade corriqueiramente posta; 
9.2.3. a jurisprudência consolidada do Tribunal de Contas da União (e.g. Acórdãos 3.239/2013 e 352/2016, ambos do Plenário deste Tribunal) é no sentido de reconhecer a possibilidade de realização de contratos de gestão com organizações sociais, com as seguintes orientações sobre a matéria: (Grifado) 
9.2.3.1. apesar de abrir mão da execução direta dos serviços de saúde objeto de contratos de gestão, o Poder Público mantém responsabilidade de garantir que sejam prestados na quantidade e qualidade apropriados;
9.2.3.2. do processo de transferência do gerenciamento dos serviços de saúde para organizações sociais deve constar estudo detalhado que contemple a fundamentação da conclusão de que a transferência do gerenciamento para organizações sociais mostra-se a melhor opção, avaliação precisa dos custos do serviço e dos ganhos de eficiência esperados, bem assim planilha detalhada com a estimativa de custos a serem incorridos na execução dos contratos de gestão;
9.2.3.3. a escolha da organização social para celebração de contrato de gestão deve, sempre que possível, ser realizada a partir de chamamento público, devendo constar dos autos do processo administrativo correspondente as razões para sua não realização, se for esse o caso, e os critérios objetivos previamente estabelecidos utilizados na escolha de determinada entidade, a teor do disposto no art. 7º da Lei 9.637/1998 e no art. 3º combinado com o art. 116 da Lei 8.666/1993;
9.2.3.4. as organizações sociais submetem-se a regulamento próprio sobre compras e contratação de obras e serviços com emprego de recursos provenientes do Poder Público, observados os princípios da impessoalidade, moralidade e economicidade, sendo necessário, no mínimo, cotação prévia de preços no mercado; (Grifado) 
9.2.3.5. não é necessário concurso público para organizações sociais selecionarem empregados que irão atuar nos serviços objeto de contrato de gestão, entretanto, durante o tempo em que mantiverem contrato de gestão com o Poder Público Federal, devem realizar processos seletivos com observância aos princípios constitucionais da impessoalidade, publicidade e moralidade;
9.2.3.6. os Conselhos de Saúde devem participar das decisões relativas à terceirização dos serviços de saúde e da fiscalização da prestação de contas das organizações sociais, a teor do disposto no art. 1º, §2º, da Lei Federal 8.142/1990;
9.2.3.7. os contratos de gestão devem prever metas, com seus respectivos prazos de execução, bem assim indicadores de qualidade e produtividade, em consonância com o art. 7º, I, da Lei 9.637/1998;
9.2.3.8. os indicadores previstos nos contratos de gestão devem possuir os atributos necessários para garantir a efetividade da avaliação dos resultados alcançados, abrangendo as dimensões necessárias à visão ampla acerca do desempenho da organização social;
9.2.3.9.  a comissão a quem cabe avaliar os resultados atingidos no contrato de gestão, referida no art. 8º, §2º, da Lei 9.637/1998, deve ser formada por especialistas da área correspondente;
9.2.3.10. devem ser realizados estudos que indiquem qual sistema de remuneração dos serviços prestados é mais adequado para o caso específico do objeto do ajuste a ser celebrado, levando em consideração que a escolha da forma de pagamento por tempo, por procedimentos, por caso, por capitação ou a combinação de diferentes métodos de remuneração possui impacto direto no volume e na qualidade dos serviços prestados à população;
9.2.3.11. os processos de pagamento das entidades contratadas devem estar suportados por documentos que comprovem que os serviços foram efetivamente prestados - demonstrando o controle da frequência dos profissionais, os procedimentos realizados, os pacientes atendidos - e que garantam que os impostos, taxas e encargos trabalhistas aplicáveis ao caso foram devidamente recolhidos; (Grifado) 
9.2.3.12. não há amparo legal na contratação de mão de obra por entidade interposta mediante a celebração de termos de compromisso com organizações da sociedade civil de interesse público ou de instrumentos congêneres, tais como convênios, termos de cooperação ou termos de fomento, firmados com entidades sem fins lucrativos;
9.2.3.13. deve ser promovido, no âmbito das unidades federativas, o fortalecimento dos órgãos de controle e de gestão de modo a se permitir o acompanhamento efetivo dos contratos de gestão;
57.	Os trechos grifados indicam que o TCU reconhece a legitimidade do contrato de gestão, que as organizações sociais se submetem a regulamento próprio sobre compras e contratação de obras e serviços com emprego de recursos provenientes do Poder Público, mas que os processos de pagamento das entidades contratadas devem estar suportados por documentos que comprovem que os serviços foram efetivamente prestados, ou seja, exige-se prova da efetiva prestação do serviço.
58.	O Contrato de Gestão Hospitalar firmado entre o Município de Santana do Ipanema/AL, na condição de contratante, e o IPAS, na condição de organização contratada, assinado em 12/8/2010, tinha por objeto a operacionalização da gestão e a execução de ações e serviços de saúde a serem prestados pela contratada no Hospital Regional Dr. Clodolfo Rodrigues de Mello (peça 21, p. 19-34) .
59.	Destaca-se algumas das cláusulas do referido contrato:
CLÁUSULA QUARTA - DOS RECURSOS FINANCEIROS
Os recursos financeiros para a execução do objeto deste Contrato serão alocados para a contratada mediante transferências oriundas do contratante (...) 
CLÁUSULA QUINT A - REPASSE DE RECURSOS
Para a execução do objeto da presente avença, a contratante repassará à contratada, no prazo e condições constantes deste instrumento e seus anexos, a importância global estimada de R$ 25.179.292,68 (...) , para fins de cumprimento dos serviços pactuados nos termos do Anexo Técnico 1, parte integrante deste instrumento;
CLÁUSULA SÉTIMA - DAS CONDIÇÕES DE PAGAMENTO
O pagamento do valor constante da Cláusula Quinta será efetuado conforme definido nas condições a seguir estabelecidas:
I - No primeiro ano de vigência do presente Contrato, o valor global a ser repassado está estimado em R$ 25.179.292,68 (...) , mediante a liberação de 12 (doze) parcelas mensais e consecutivas, cujo valor é composto de uma parte fixa correspondente a 90% do orçamento mensal, e uma parte variável e 10% (dez por cento) calculada com base na adesão de indicadores de qualidade.
II - Do montante global previsto no it em anterior, o valor de R$ 1.878.000,00 (...) , correspondente à primeira parcela, será pago quando da assinatura deste Contrato.
III - O valor correspondente à segunda e à terceira parcela será idêntico ao valor da primeira parcela, qual seja R$ 1.878.000,00 (...) . O saldo remanescente será pago em parcelas iguais mensalmente.
IV -As parcelas referidas no item anterior serão pagas mensalmente até o quinto dia útil após o recebimento do recibo/fatura dos serviços objeto do presente contrato. (Grifado) 
60.	Contudo, ao invés de a administração municipal repassar recursos que deveriam estar previstos no orçamento do Município para a OS, repassou recursos financeiros recebidos do FNS, que deveriam ser aplicados no Bloco de MAC. Assim, os repasses de 15/9 e 15/10/2010 foram irregulares.
61.	Poder-se-ia alegar que o IPAS nada tem a ver com a irregularidade dos repasses. A princípio não, porque o repasse era obrigação da contratante. Entretanto, o IPAS não demonstrou a regularidade da aplicação dos recursos recebidos, conforme demonstraram os auditores do Denasus por ocasião da auditoria no município em novembro de 2010. Veja-se que esses auditores apontaram que o Hospital Regional se encontrava fechado, sem funcionamento, desde a inauguração em 16/11/2004, sem ter havido qualquer dos tipos de atendimento previstos no contrato de gestão que justificasse a transferência efetuada.
62.	Ou seja, o IPAS recebeu duas parcelas de R$ 1.877.986,50 sem realizar a contraprestação dos serviços que assumiu contratualmente, desatendendo, com isso, o regramento mencionado no item 9.2.3.11 do Acórdão 2057/2016-TCU-Plenário e também o item IV da Cláusula Sétima do Contrato, uma vez que não apresentou recibo ou fatura dos serviços para prestação, que era condição para receber a segunda parcela. 
63.	Consequentemente, a alegação de inaplicação dos arts 62 e 63 da Lei 4.320/1964 ao IPAS, apesar de aparentemente correta, não torna regular a aplicação dos recursos. E a aplicação irregular dos recursos pelo IPAS impõe-lhe a responsabilidade solidária pela reparação do dano ao erário, nos termos do § 2º do art. 16 da Lei 8.443/1922, haja vista que esse Instituto foi a pessoa jurídica de direito privado beneficiária final dos recursos, sendo assim, parte interessada que concorreu para o cometimento do dano.
64.	Quanto à aquisição de insumos médicos, contratação de profissionais e utilização dos recursos na adequação do imóvel, a defesa do IPAS não apresentou elementos de provas hábeis a demonstrar o nexo de causalidade entre as despesas mencionadas e os recursos recebidos.
65.	Assim, as alegações de defesa do IPAS devem ser rejeitadas pelo TCU. Por via de consequência, o Instituto deve ter as contas julgadas irregulares, ser condenado em débito, solidariamente com as Sras. Renilde Silva Bulhões Barros e Maria Izabel Barros da Costa, e ser apenado com a multa prevista no art. 57 da Lei 8.443/1992.
66.	Destaque-se não há evidências de boa-fé na conduta dos administradores do IPAS na aplicação dos recursos transferidos pelo Município de Santana do Ipanema/AL. 	Ausente a boa-fé do responsável, o TCU pode, desde logo, julgar irregulares as contas do Instituto Pernambucano de Assistência e Saúde, nos termos do art. 202, § 6º, do RI/TCU.
67.	Assim, com fundamento nos art. 16, inciso III, alíneas "b" e "c", da referida lei, c/c o art. 209, incisos II e III, do RI/TCU, as presentes contas especiais do Instituto Pernambucano de Assistência e Saúde devem ser julgadas irregulares desde logo, com a condenação solidária em débito e com a aplicação da multa prevista no art. 57 da Lei 8.443/1992, uma vez que o Instituto não demonstrou a boa e regular aplicação dos recursos repassados pela União Federal ao Município de Santana do Ipanema/AL, incidindo, portanto, em infração ao disposto nos arts. 62 e 63 da Lei 8.443/1992, uma vez que concorreu para a irregularidade. 
CONCLUSÃO
68.	Em face da análise promovida nos itens 44 a 53 desta instrução, propõe-se rejeitar as alegações de defesa apresentadas pelas Sras. Renilde Silva Bulhões Barros e Maria Izabel Barros da Costa, uma vez que não foram suficientes para sanear as irregularidades a elas atribuídas. 
69.	Em face da análise promovida nos itens 55 a 64 desta instrução, propõe-se rejeitar as alegações de defesa apresentadas pelo Instituto Pernambucano de Assistência e Saúde, uma vez que não foram suficientes para sanear as irregularidades a ele atribuídas. 
70.	Os argumentos de defesa tampouco lograram afastar o débito imputado aos responsáveis. Ademais, inexistem nos autos elementos que demonstrem boa-fé ou a ocorrência de outros excludentes de culpabilidade. Desse modo, suas contas dos responsáveis devem, desde logo, ser julgadas irregulares, nos termos do art. 202, § 6º, do Regimento Interno/TCU, procedendo-se à condenação em débito e à aplicação da multa prevista no art. 57 da Lei 8.443/1992.
PROPOSTA DE ENCAMINHAMENTO
35.		Diante do exposto, submetem-se os autos à consideração superior, propondo:
	a) rejeitar as alegações de defesa apresentadas pelos responsáveis, Sras. Renilde Silva Bulhões Barros (CPF XXX.168.504-XX) , Maria Izabel Barros da Costa (CPF XXX.879.054-XX) e Instituto Pernambucano de Assistência e Saúde (CNPJ 10.075.232/0003-24) ;
	b) com fundamento nos arts. 1º, inciso I, 16, inciso III, alíneas "b" e "c", e § 2º da Lei 8.443/1992 c/c os arts. 19 e 23, inciso III, da mesma Lei, e com arts. 1º, inciso I, 209, incisos II e III, e § 5º, 210 e 214, inciso III, do Regimento Interno, que sejam julgadas irregulares as contas das Sras. Renilde Silva Bulhões Barros (CPF XXX.168.504-XX) , na condição de  Maria Izabel Barros da Costa (CPF XXX.879.054-XX) , na condição de ex-prefeita e  ex-secretária municipal de saúde de Santana do Ipanema/AL, respectivamente, e condená-las, em solidariedade com o Instituto Pernambucano de Assistência e Saúde (CNPJ 10.075.232/0003-24) , na condição de organização social contratada, ao pagamento das quantias a seguir especificadas, com a fixação do prazo de quinze dias, a contar das notificações, para comprovarem, perante o Tribunal (art. 214, inciso III, alínea "a", do Regimento Interno) , o recolhimento das dívidas aos cofres do Fundo Nacional de Saúde, atualizadas monetariamente e acrescidas dos juros de mora, calculados a partir das datas discriminadas, até a data dos recolhimentos, na forma prevista na legislação em vigor: 
	Valor Original (R$) 
	Data da Ocorrência

	1.877.986,50
	15/9/2010

	1.877.986,50
	15/10/2010

Valor atualizado até 24/7/2020: R$ 7.851.405,87 
	c) aplicar às Sras. Renilde Silva Bulhões Barros (CPF XXX.168.504-XX) e Maria Izabel Barros da Costa (CPF XXX.879.054-XX) e ao Instituto Pernambucano de Assistência e Saúde (CNPJ 10.075.232/0003-24) , individualmente, a multa prevista no art. 57 da Lei 8.443/1992, c/c o art. 267 do Regimento Interno, com a fixação do prazo de quinze dias, a contar das notificações, para comprovarem, perante o Tribunal (art. 214, inciso III, alínea "a", do Regimento Interno) , o recolhimento das dívidas aos cofres do Tesouro Nacional, atualizadas monetariamente desde a data do acórdão até a dos efetivos recolhimentos, se forem pagas após o vencimento, na forma da legislação em vigor;
	d) autorizar, desde logo, nos termos do art. 28, inciso II, da Lei 8.443/1992, a cobrança judicial das dívidas, caso não atendidas as notificações;
	e) autorizar, caso seja de interesse dos responsáveis, o pagamento das dívidas em 36 parcelas mensais e consecutivas, nos termos do art. 26 da Lei 8.443/1992, c/c o art. 217 do Regimento Interno, fixando-lhes o prazo de quinze dias, a contar do recebimento da notificação, para comprovarem perante o Tribunal o recolhimento da primeira parcela, e de trinta dias, a contar da parcela anterior, para comprovarem os recolhimentos das demais parcelas, devendo incidir sobre cada valor mensal, atualizado monetariamente, os juros de mora devidos, na forma prevista na legislação em vigor;
	f) encaminhar cópia da deliberação ao Procurador-Chefe da Procuradoria da República em Alagoas, nos termos do § 3º do art. 16 da Lei 8.443/1992, c/c o § 7º do art. 209 do Regimento Interno do TCU, para adoção das medidas cabíveis; e comunicar-lhe que o relatório e o voto que a fundamentarem podem ser acessados por meio do endereço eletrônico www.tcu.gov.br/acordaos e que, caso haja interesse, o Tribunal pode enviar-lhe cópia desses documentos sem qualquer custo."
É o Relatório.

8.1. Edmilson Paranhos de Magalhães Filho (7809/OAB-PE) e outros, representando Instituto Pernambucano de Assistência e Saúde.  
8.2. José de Barros Lima Neto (7274/OAB-AL), representando Renilde Silva Bulhões Barros e Maria Izabel Barros da Costa.

Procuradora-Geral Cristina Machado da Costa e Silva.

TOMADA DE CONTAS ESPECIAL. IRREGULARIDADES NA GESTÃO DOS RECURSOS FEDERAIS REPASSADOS AO FUNDO MUNICIPAL DE SAÚDE DE SANTANA DO IPANEMA - AL, NO EXERCÍCIO DE 2010. AUSÊNCIA DE COMPROVAÇÃO DE REALIZAÇÃO DE DESPESAS. ALEGAÇÕES DE DEFESA REJEITADAS. IRREGULARIDADE DAS CONTAS. DÉBITO E MULTA. CIÊNCIA.

TOMADA DE CONTAS ESPECIAL (TCE)

Secretaria de Controle Externo de Tomada de Contas Especial (SecexTCE).

Conforme consignado no Relatório precedente, esta Tomada de Contas Especial (TCE) foi instaurada pelo Fundo Nacional de Saúde (FNS/MS) , em desfavor das Sras. Renilde Silva Bulhões Barros, ex-prefeita (gestão 2009-2012) , e Maria Izabel Barros da Costa, ex-secretária municipal de saúde de Santana do Ipanema/AL (gestão de 18/10/2007 a 13/5/2011) , em razão da não comprovação da prestação de serviços hospitalares ambulatoriais pelo Instituto Pernambucano de Assistência e Saúde (IPAS) , pagos com recursos repassados pelo Fundo Nacional de Saúde (FNS) ao município, na modalidade fundo a fundo, para ações de média e alta complexidade ambulatorial e hospitalar (MAC) , no exercício de 2010.
2.	O Departamento Nacional de Auditoria do Sistema Único de Saúde (Denasus) realizou auditoria no município de Santana do Ipanema/AL, no período de 13/9/2010 a 12/11/2010, referente ao exercício de 2010, visando averiguar irregularidades nas ações de média e alta complexidade. Consoante o Relatório da Auditoria 10.499 (RA 10.499/Denasus) , peça 2, p. 3-59, a equipe do Denasus apurou débito em virtude da não comprovação da prestação de serviços hospitalares ambulatoriais pelo Instituto Pernambucano de Assistência e Saúde (IPAS) , no valor original de R$ 3.755.973,00.
3.	A fase interna desta TCE obedeceu à regência normativa para a espécie e resultou na constatação de prejuízo ao Erário e identificação dos responsáveis, conforme Relatório de Tomada de Contas Especial (peça 1, p. 29-35) , Relatório e Certificado de Auditoria (peça 1, p. 53 - 56) , Parecer do Dirigente do Controle Interno (peça 1, p. 57) , em conclusões uniformes por considerar irregulares as contas prestadas. O pronunciamento ministerial respectivo consta da peça 1, p. 58.
4.	No âmbito deste Tribunal, após exame da documentação inicialmente trazida ao processo, verificou-se a necessidade de incluir nesta relação processual, como responsável solidário, o Instituto Pernambucano de Assistência e Saúde e, assim, procedeu-se à citação dos responsáveis para que apresentassem suas alegações de defesa, conforme segue:
"Irregularidade: pagamento irregular ao Instituto Pernambucano de Assistência e Saúde (IPAS) , com recursos repassados pelo Fundo Nacional de Saúde (FNS) , ao município de Santana do Ipanema/AL, na modalidade fundo a fundo, para ações de média e alta complexidade, no exercício de 2010, no valor original de R$ 3.755.973,00, tendo em vista a não comprovação da prestação de serviços de assistência hospitalar, ambulatorial e de urgência no Hospital Regional Dr. Clodolfo Rodrigues de Mello, nos meses de setembro e outubro de 2010; 
Responsáveis: Sras. Renilde Silva Bulhões Barros e Maria Izabel Barros da Costa;
Conduta: autorizar o pagamento ao Instituto Pernambucano de Assistência e Saúde (IPAS) de duas parcelas de R$ 1.877.986,50, cada, sendo a primeira paga dia 15/9/2010 e a segunda em 15/10/2010, sem a contraprestação de serviços de assistência hospitalar, ambulatorial e de urgência no Hospital Regional Dr. Clodolfo Rodrigues de Mello.
Responsável: Instituto Pernambucano de Assistência e Saúde;
Conduta: Receber do município de Santana do Ipanema/AL recursos repassados pelo Fundo Nacional de Saúde (FNS) , para ações de média e alta complexidade, o valor de R$ 3.755.973,00, em duas parcelas de R$ 1.877.986,50, cada, sendo a primeira paga dia 15/9/2010 e a segunda em 15/10/2010, sem a contraprestação de serviços de assistência hospitalar, ambulatorial e de urgência no Hospital Regional Dr. Clodolfo Rodrigues de Mello, para o qual firmou contrato de gestão."
4.	As Sras. Renilde Silva Bulhões Barros e Maria Izabel Barros da Costa apresentaram suas alegações de defesa conjuntamente (peça 21) , cujos argumentos podem ser assim sintetizados: a) dificuldades encontradas para construção e funcionamento do Hospital Regional Dr. Clodolfo Rodrigues de Mello; b) inexistência de pagamento antecipado, uma vez que os critérios abordados no relatório, quanto à inobservância dos arts. 62 e 63 da Lei 4.320/1964, não se aplicam ao presente caso, por se tratar de contrato de gestão cuja dinâmica de transferência de recursos difere totalmente de um contrato de prestação de serviços; c) a utilização dos recursos do convênio se deu com a autorização do Convenente (Estado de Alagoas) , através do processo administrativo 20000/16810/2010; d) o TCU relativizou o pagamento antecipado, conforme Acórdão 2803/2008-TCU-Plenário; e) não houve prejuízo ao erário; f) ausência de desvio de finalidade; g) boa-fé e ausência de dolo na conduta das responsáveis; h) injusta apenação, uma vez que as responsáveis agiram tendo em vista o interesse público. 
5.	Por sua vez, o Instituto Pernambucano de Assistência e Saúde alegou, em síntese que: a) o IPAS, entidade beneficente de assistência social e simplesmente administra os recursos, devolvendo ao próprio município qualquer saldo credor decorrente da operacionalização da gestão ou o recebimento das despesas que ultrapassaram os limites financeiros disponibilizados; b) o IPAS, autorizado pelo Município de Santana do Ipanema/AL, via Secretaria Municipal de Saúde, procedeu às adequações necessárias. realizando obras e serviços indispensáveis ao pleno funcionamento da unidade; c) durante os dois primeiros meses de vigência do contrato, o IPAS realizou processo seletivo para a contratação de profissionais indispensáveis à implementação de uma unidade de saúde, entre eles médicos, enfermeiros, auxiliares de enfermagem, diretores técnicos, laboratórios, vigilância, limpeza, seguros, serviços de informática e tantos outros necessários aos serviços, mensurando cada serviço em quantidade e qualidade para a plena satisfação do objeto contratual e suas metas; d) adquiriu insumos médicos com os recursos financeiros disponibilizados via Contrato de Gestão; e) pela própria natureza do contrato de gestão, não se lhe aplicam as disposições dos arts. 62 e 63 da Lei 4.320/1964 ante à peculiaridade do Contrato de Gestão.
6.	Em sua análise, a SecexTCE, na instrução de peça 158, concluiu pela rejeição das alegações de defesa apresentadas, uma vez que os argumentos trazidos aos autos não foram capazes de afastar a irregularidade apontada nas respectivas citações. O Ministério Público anuiu à proposta de encaminhamento da Unidade Técnica (peça 162) .
7.	Desde logo, acolho o exame e a proposta de encaminhamento da SecexTCE, que contou com a anuência do Ministério Público junto ao Tribunal, incorporando seus fundamentos às minhas próprias razões de decidir, sem prejuízo dos destaques que farei adiante.
8.	Em relação às alegações das Sras. Renilde Silva Bulhões Barros e Maria Izabel Barros da Costa, observo que a prática da irregularidade restou reconhecida, uma vez que não há contestação sobre o fato de que os recursos federais não foram aplicados nos fins estabelecidos pelo repassador dos recursos. 
9.	Sob a responsabilidade das Sras. Renilde Silva Bulhões Barros e Maria Izabel Barros da Costa (condutas individualizadas na instrução técnica da SecexTCE - peça 158) , consta que o município de Santana do Ipanema/AL firmou contrato de gestão com o Instituto Pernambucano de Assistência e Saúde, em 12/8/2010, com vistas à prestação de serviços de assistência hospitalar, ambulatorial e de urgência no Hospital Regional Dr. Clodolfo Rodrigues de Mello.
10.	Ocorre que, na visita in loco dos auditores do Denasus, em novembro de 2010, constatou-se que o referido hospital estava fechado, sem funcionamento, desde a sua inauguração (16/11/2004) , de modo que não houve nenhum dos tipos de atendimento previsto no contrato de gestão que justificasse o pagamento efetuado. Em complemento, os auditores registraram que não havia nenhum registro de Laudos/AIH, conforme exigia a Portaria GM/MS 396/2000, no sistema de informação hospitalar do SUS (SIH/SUS) e no sistema de informação ambulatorial do SUS (SIA/SUS) . 
11.	Ao ser ouvida sobre tais constatações, a então prefeita, Renilde Silva Bulhões Barros informou que os valores destinados à prestação de serviços de assistência hospitalar, ambulatorial e de urgência no Hospital Regional Dr. Clodolfo Rodrigues de Mello foram utilizados para adequação de estrutura física e aquisições de equipamentos.
12.	Entretanto, constou das apurações do Denasus que os recursos envolvidos, oriundos do Bloco de Financiamento para ações de média e alta complexidade ambulatorial e hospitalar, são destinados a pagamentos de ações e serviços de assistência hospitalar, conforme a Portaria GM/MS 204/2007 e que não poderiam ser utilizados para adequação de estrutura física ou aquisições de equipamentos, por se tratar de despesas de capital.
13.	E esta não foi a única irregularidade identificada pela equipe do Denasus. Outra constatação foi a ocorrência de pagamento antecipado para a alegada adequação da estrutura física e aquisições de equipamentos. As transferências de recursos ao Instituto Pernambucano de Assistência e Saúde, não observaram as exigências dos artigos 62 e 63 da Lei 4.320/1964, uma vez que os pagamentos não foram precedidos da necessária liquidação das despesas. Ou seja, os pagamentos foram realizados sem os documentos comprovando que o serviço foi prestado.
14.	Diante disso, ao se observar a defesa apresentada pelas responsáveis, nota-se que não há sequer como comprovar que os recursos foram utilizados sem desvio de finalidade, uma vez que não vieram aos autos comprovantes da aplicação dos recursos em objeto diverso no âmbito da Secretaria de Saúde do Município, como constatado pela SecexTCE nos seguintes trechos de sua instrução:
"45. 	Ou seja, nos meses de setembro e outubro de 2010, o Município de SI/AL transferiu R$ 3.755.973,00 ao IPAS sem observar os procedimentos disciplinados na Lei 4.320/1964 acerca do pagamento de despesas. A regularidade do pagamento de quaisquer despesas com recursos públicos somente é assegurada com a observância dos procedimentos prévios de empenho, aceite/ateste e liquidação da despesa. 
46. 	Independentemente de o município executar as ações de saúde de forma direta, ou mediante contrato de gestão, os recursos provenientes do FNS devem obedecer às regras disciplinadas na legislação de referência, quais sejam na Lei 8.090/1990 e nas Portarias do Ministério da Saúde.
47. 	No caso em questão, os recursos envolvidos eram oriundos do Bloco de Financiamento de Média e Alta Complexidade Ambulatorial, destinados a pagamentos de ações e serviços de assistência hospitalar, conforme a previsto na Portaria GM/MS 204/2007. A regularidade das despesas depende da comprovação de fornecimento de produtos ou de prestação de serviços. Contrário senso, a não apresentação da documentação comprobatória impede o estabelecimento do nexo causal entre as despesas efetuadas e os recursos federais recebidos no âmbito do SUS, não permitindo, assim, aferir a regularidade na utilização dos recursos, resultando em presunção de dano ao erário.
48.		Embora haja a afirmação da então prefeita de que os recursos foram aplicados em finalidade distinta daquela prevista no contrato de gestão, qual seja, na adequação de estrutura física e aquisições de equipamentos, não consta nos autos nenhum documento que comprove tal aplicação. 
 (...) 
50. 	Além dos aspectos apontados acima, as alegações de defesa devem ser rejeitadas pelos seguintes motivos:
 (...) 
h) a alegação de que não houve de desvio de finalidade, que ocorre quando recursos destinados à área da saúde são aplicados em outras áreas que não a de saúde, não aproveita às responsáveis, haja vista que o ato de gestão irregular caracterizou-se pela realização de despesas não comprovadas, nos termos dos arts. 62 e 63 da Lei 4.320/1964;" (os grifos não constam do original) 
15.	Também, não se pode acolher as alegações sobre a desnecessidade de observância dos arts. 62 e 63 da Lei 4.320/1964 em face de contratos de gestão, como bem foi esclarecido pela SecexTCE no seguinte trecho de sua instrução:
"50. Além dos aspectos apontados acima, as alegações de defesa devem ser rejeitadas pelos seguintes motivos: 
a) o contrato de gestão, embora lícito, não pode ser usado como escusas para realização de despesas fora dos procedimentos de empenho, liquidação e pagamento, notadamente com recursos federais do SUS repassados para atendimento da política nacional de saúde previamente definida; 
b) o contrato de gestão em questão devia ser firmado entre o Município e a organização social, com anuência da Câmara de Vereadores e financiado com recursos previstos no orçamento do município. Jamais com recursos repassados pela União com destinação específica;
c) assim, incabível a alegação de que, por ser contrato de gestão, não caberia observância aos arts. 62 e 63 da Lei 4.320/1964, uma vez que a natureza do próprio instrumento impossibilitaria cumprir esses dispositivos;"
16.	Quanto à alegação de que a utilização dos recursos do convênio se deu com a autorização do Convenente (Estado de Alagoas) , através do processo administrativo 20000/16810/2010, basta esclarecer que os recursos tratados nesta TCE foram repassados pelo FNS, ou seja, recursos federais sobre os quais a Secretaria Estadual de Saúde de AL não tem qualquer ingerência.
17.	No mais, observo que nenhum dos argumentos das responsáveis foi capaz de afastar o que restou constatado nestes autos, sendo desnecessário repetir o que já foi devidamente contraditado pela Unidade Técnica. Nem mesmo há que se falar em ausência de dolo ou má-fé. Vale lembrar que, para a condenação no âmbito deste Tribunal, basta a caracterização da culpa, o que restou evidente neste caso em que as gestoras não observaram os dispositivos que regulam a realização de despesas públicas. 
18.	Em relação às alegações do Instituto Pernambucano de Assistência e Saúde, deve-se esclarecer que mesmo as entidades beneficentes de assistência social, que administram recursos públicos por meio de contratos de gestão, devem atender a alguns requisitos, que permitem aos órgãos de controle se certificarem da correta aplicação dos recursos geridos, a exemplo do que constou no Acórdão 2057/2016-TCU-Plenário, de relatoria do Min. Bruno Dantas, a respeito do contrato de gestão:
"9.2.3. a jurisprudência consolidada do Tribunal de Contas da União (e.g. Acórdãos 3.239/2013 e 352/2016, ambos do Plenário deste Tribunal) é no sentido de reconhecer a possibilidade de realização de contratos de gestão com organizações sociais, com as seguintes orientações sobre a matéria: 
 (...) 
9.2.3.1. apesar de abrir mão da execução direta dos serviços de saúde objeto de contratos de gestão, o Poder Público mantém responsabilidade de garantir que sejam prestados na quantidade e qualidade apropriados;
 (...) 
9.2.3.4.  as organizações sociais submetem-se a regulamento próprio sobre compras e contratação de obras e serviços com emprego de recursos provenientes do Poder Público, observados os princípios da impessoalidade, moralidade e economicidade, sendo necessário, no mínimo, cotação prévia de preços no mercado; 
 (...) 
9.2.3.11.  os processos de pagamento das entidades contratadas devem estar suportados por documentos que comprovem que os serviços foram efetivamente prestados - demonstrando o controle da frequência dos profissionais, os procedimentos realizados, os pacientes atendidos - e que garantam que os impostos, taxas e encargos trabalhistas aplicáveis ao caso foram devidamente recolhidos;" (os grifos não constam do original) 
19.	Disso decorre que o Instituto Pernambucano de Assistência e Saúde não está dispensado de demonstrar o nexo de causalidade entre os recursos recebidos e as despesas realizadas para a realização das adequações de estrutura física e aquisições de equipamentos necessários ao pleno funcionamento do Hospital Regional Dr. Clodolfo Rodrigues de Mello.
20.	Vale relembrar que, conforme constatou a SecexTCE, "embora haja a afirmação da então prefeita de que os recursos foram aplicados em finalidade distinta daquela prevista no contrato de gestão, qual seja, na adequação de estrutura física e aquisições de equipamentos, não consta nos autos nenhum documento que comprove tal aplicação". 
21.	Argumentos sobre a realização de processo seletivo para a contratação de profissionais, aquisição de insumos médicos ou qualquer outra despesa realizada exigem comprovação e demonstração do nexo de causalidade entre os recursos públicos geridos e os gastos efetuados, o que não foi feito na oportunidade de defesa concedida ao Instituto Pernambucano de Assistência e Saúde.
22.	Ademais, conforme constatado pelos auditores do Denasus, o Hospital Regional se encontrava fechado, sem funcionamento desde a inauguração em 16/11/2004, o que indica que o Instituto Pernambucano de Assistência e Saúde recebeu duas parcelas de R$ 1.877.986,50 sem realizar a contraprestação dos serviços, conforme registrado no seguinte trecho da instrução da SecexTCE:
"61. Poder-se-ia alegar que o IPAS nada tem a ver com a irregularidade dos repasses. A princípio não, porque o repasse era obrigação da contratante. Entretanto, o IPAS não demonstrou a regularidade da aplicação dos recursos recebidos, conforme demonstraram os auditores do Denasus por ocasião da auditoria no município em novembro de 2010. Veja-se que esses auditores apontaram que o Hospital Regional se encontrava fechado, sem funcionamento, desde a inauguração em 16/11/2004, sem ter havido qualquer dos tipos de atendimento previstos no contrato de gestão que justificasse a transferência efetuada.
62. Ou seja, o IPAS recebeu duas parcelas de R$ 1.877.986,50 sem realizar a contraprestação dos serviços que assumiu contratualmente, desatendendo, com isso, o regramento mencionado no item 9.2.3.11 do Acórdão 2057/2016-TCU-Plenário e também o item IV da Cláusula Sétima do Contrato, uma vez que não apresentou recibo ou fatura dos serviços para prestação, que era condição para receber a segunda parcela." (os grifos não constam do original) 
23.	Quanto à prescrição para a pretensão punitiva, alinho-me ao entendimento ainda vigente nesta Corte, no sentido de aplicação do prazo decenal do Código Civil. No caso concreto, as irregularidades apuradas nestes autos foram praticadas em 2010 e a citação dos responsáveis foram realizadas em 2018, portanto há menos de 10 anos. 
24.	Quanto à prescrição para o ressarcimento ao erário, importa reafirmar, nesta oportunidade, que a jurisprudência desta Corte de Contas ainda é pacífica no sentido de que as ações de ressarcimento movidas pelo Estado contra os agentes causadores de danos ao Erário são imprescritíveis, nos termos do art. 37, § 5º, da Constituição Federal, da Súmula TCU 282 e de farta jurisprudência do Tribunal. 
25.	Não é do desconhecimento deste Tribunal que, na sessão virtual encerrada no dia 17/04/2020, o Plenário do Supremo Tribunal Federal, ao apreciar o Recurso Extraordinário 636.886, decidiu, em repercussão geral, com 7 votos favoráveis e 3 votos com ressalvas, fixar a tese de que "É prescritível a pretensão de ressarcimento ao erário fundada em decisão do Tribunal de Contas". Entretanto, a questão ainda está em análise interna pelo TCU, com vista à apresentação de recurso ao STF, prevalecendo, neste momento, a jurisprudência reinante, de modo que, neste momento, não há que se falar em prescrição do débito no prazo de 5 anos, como alega a responsável.
26.	Nesse mesmo sentido tem caminhado os julgados desta Corte de Contas, a exemplo do entendimento acerca da prescrição da pretensão ressarcitória do TCU apresentado pelo Ministro Benjamin Zymler (Acórdão 5236/2020-TCU-Primeira Câmara, Sessão de 05/05/2020) , in verbis:
"12.	Enfatizo que estou aplicando a jurisprudência atual desta Corte de Contas sobre a matéria, consolidada na Súmula 282, para a prescrição do débito apurado e, no que tange à eventual aplicação de sanções, no incidente de uniformização de jurisprudência apreciado pelo Acórdão 1441/2016-TCU-Plenário, que adotou o prazo geral de prescrição indicado no art. 205 do Código Civil. Não desconheço que recentemente o Supremo Tribunal Federal, no âmbito do RE 636886/AL, fixou o seguinte enunciado para o Tema 899: "É prescritível a pretensão de ressarcimento ao erário fundada em decisão de Tribunal de Contas". Não obstante essa respeitável decisão, ainda pairam diversas dúvidas sobre a matéria, pois é possível a conclusão de que a deliberação não tratou da prescrição do processo de controle externo levado a cabo perante o Tribunal de Contas da União, mas sim da prescrição intercorrente ocorrida durante a fase de execução do acórdão condenatório do Tribunal.
13.	A decisão do STF versou sobre recurso extraordinário interposto pela União contra acórdão do Tribunal Regional Federal da 5ª Região que negou provimento a embargos de declaração opostos contra acórdão de sua lavra, assim ementado:
"EMENTA: TRIBUTÁRIO. PROCESSUAL CIVIL. EXECUÇÃO FISCAL. PROCESSO PARALISADO POR MAIS DE CINCO ANOS. PRESCRIÇÃO INTERCORRENTE. OCORRÊNCIA. 1. Para fins práticos, deve-se observar quando a Fazenda Pública foi intimada a providenciar o andamento do feito. Passados cinco anos sem diligências concretas, ocorre a prescrição intercorrente. Caso haja suspensão na forma do art. 40, da Lei n. 6.830/80, ocorre a extinção se o feito permanecer paralisado por mais de seis anos. 2. Na hipótese dos autos, houve o arquivamento sem baixa do processo em 12.08.1999 e até a data da sentença extintiva do feito em 05.06.2006, a Fazenda Nacional não apresentou nenhuma medida concreta quanto à localização do devedor ou de seus bens. Revela-se, portanto, inequívoca a ocorrência da prescrição intercorrente."
14.	No caso, a Fazenda Pública deixou a ação paralisada por mais de seis anos, o que ensejou a declaração de prescrição intercorrente no aludido caso concreto. Como se vê da leitura da ementa, a questão controversa em discussão naquela deliberação era unicamente a prescrição intercorrente ocorrida durante a fase de execução do acórdão condenatório do Tribunal.
15.	Com base nessa possível interpretação, a matéria decidida no aludido feito não teria nenhuma repercussão de ordem prática e jurídica na presente tomada de contas especial, cujo título executivo extrajudicial ainda não se formou. Caso a AGU, na execução de eventual decisão condenatória proferida neste feito, deixe de adotar as medidas pertinentes dentro do prazo de cinco anos, aí sim haverá a aplicação da tese emanada no RE 636886, com o reconhecimento da prescrição intercorrente da ação de ressarcimento ao erário fundada em decisão de Tribunal de Contas (a ação de execução fiscal) , pela hipotética inação da Fazenda Pública.
16.	Ainda que se interprete que a decisão do STF seja também aplicável à tramitação do processo de controle externo no âmbito do TCU, exsurgem outras diversas questões fundamentais para que esta Corte de Contas estabeleça novo tratamento acerca da prescrição do débito e da pretensão punitiva, em particular qual seria o dies a quo  (data de ocorrência do fato irregular ou data do seu conhecimento pelo TCU) e as hipóteses de interrupção da prescrição.
17.	Diante de todas as dúvidas ainda existentes sobre a decisão do STF no âmbito do RE 636886, opto por aplicar ao caso em exame a jurisprudência do TCU então existente, que se fundamenta no art. 37, § 5º, da Constituição Federal, no que tange ao ressarcimento do prejuízo, e no art. 205 da Lei 10.406/2002 (Código Civil) , no que se refere à pretensão punitiva." (grifos acrescentados) 
27.	Não havendo óbice prescricional, cabe o julgamento destas contas especiais pela irregularidade, condenando os responsáveis solidariamente pelo débito apurado, além de aplicar-lhes, individualmente, a multa prevista no art. 57 da Lei 8.443/1992, cujo valor, em face do montante atualizado do débito, fixo em R$ 71.000,00 (setenta e um mil reais) .
28.	Com fundamento no art. 16, § 3º, da Lei 8.442/92, deve ser remetida cópia dos autos ao Procurador-Chefe da Procuradoria da República no Estado de Alagoas, para as providências que entender cabíveis.
	Ante o exposto, VOTO no sentido de que o Tribunal adote a deliberação que ora submeto à apreciação deste Colegiado.
TCU, Sala das Sessões, em 10 de maio de 2022.
AROLDO CEDRAZ 
Relator